【裁判字號】    95,上重更(二),66
【裁判日期】    951129
【裁判案由】    毒品危害防制條例等
【裁判全文】
臺灣高等法院刑事判決            95年度上重更(二)字第66號
上  訴  人  台灣台北地方法院檢察署檢察官
上  訴  人
即  被  告  乙○○
選任辯護人  周承武律師
上列上訴人因毒品危害防制條例等案件，不服臺灣臺北地方法院
94年度重訴字第22號，中華民國94年7月29日第一審判決（起訴
案號：臺灣臺北地方法院檢察署94年度偵字第1642號），提起上
訴，本院判決如下：
    主  文
原判決關於運輸第一級毒品暨定執行刑部分均撤銷。
乙○○共同運輸第一級毒品，處有期徒刑壹拾伍年，褫奪公權拾
年。扣案之第一級毒品海洛因壹佰伍拾陸塊（淨重陸仟捌佰貳拾
玖點伍公克，純質淨重貳仟陸佰陸拾肆點捌捌公克）沒收銷燬
之；扣案行動電話（不含內裝門號0000000000號晶片
卡）壹支、便條紙參張均沒收之。
上開撤銷改判部分所處之刑，與原審判決確定部分所處之刑，應
執行壹拾陸年，褫奪公權拾年，併科罰金新台幣陸萬元，罰金如
易服勞役，以新台幣玖佰元即銀元參佰元折算壹日。扣案之第一
級毒品海洛因壹佰伍拾陸塊（淨重陸仟捌佰貳拾玖點伍公克，
純質淨重貳仟陸佰陸拾肆點捌捌公克）沒收銷燬之；扣案行動電
話（不含內裝門號0000000000號晶片卡）壹支、便條
紙參張均沒收之。扣案之SIG SAUER廠P220型半自動改造手槍壹
支(含彈匣貳個、槍枝管制編號：0000000000號)均沒
收。
    事  實
一、乙○○綽號「阿偉」，為香港籍人士，明知海洛因為毒品危
    害防制條例列管之第一級毒品，且為行政院依懲治走私條例
    第2條第4項公告之「管制物品及其數額」甲類第4款管制進
    出口物品，不得違法進口、運輸，竟與真實姓名年籍不詳綽
    號「阿勝」之香港籍成年男子及泰國「林先生」之成年男子
    ，基於犯意之聯絡與行為分擔，利用自國外空運海鮮來臺可
    快速通關之特性，由「林先生」、「阿勝」自緬甸仰光經泰
    國曼谷，空運進口活螃蟹一批，在其包裝之保麗龍盒夾藏海
    洛因方式，運輸第一級毒品海洛因來臺。渠等為確定航空貨
    運管道運輸毒品之安全性，先於民國（下同）94年1月7日、
    8 日，自同一地點，試行託運螃蟹共2次，均由乙○○委託
    不知情之「德海報關行」負責人孫仲民代為報關，並由孫員
    委託「鈞富交通公司」司機李儒穎運送至台北市，由乙○○
    自稱「王先生」親自接貨，交付運費後收取貨物轉賣。經此
    確認安全通關無虞後，乃於94年1月15日，由「林先生」、
    「阿勝」繼續透過「中華航空股份有限公司」C I696號班機
    ，自緬甸仰光市途經泰國曼谷，以空運進口螃蟹名義，託運
    內藏第一級毒品海洛因之螃蟹來臺（提貨單號：0000000000
    0）。嗣同日晚間10時許，該批貨物總計15箱保麗龍海鮮運
    抵桃園國際中正機場，因「德海報關行」不願再代為報關，
    同年元月17日，「林先生」之男子自泰國電話聯絡「優益喜
    航空貨運承攬股份有限公司 (下稱優益喜公司)經理林友昆
    自泰國傳真上開提單要求協助報關，林友昆乃以提單上之聯
    絡電話，與乙○○聯絡，乙○○即自稱「王先生」至該公司
    洽談，於知悉「優益喜公司」無法代辦報關業務後，隨即離
    去，並將所使用供犯罪用之0000000000行動電話關機。同日
    上午11時30分許，台北市調查處乃會同財政部台北關稅局人
    員先以X光機檢驗該15箱螃蟹，查知其中9箱底層有夾層，經
    拆封檢驗確係夾藏第一級毒品海洛因。經海關及調查員查獲
    該批貨物其中9箱實際夾帶壓製成長條狀之第一級毒品海洛
    因磚156塊（淨重6829.53公克，純質淨重2664.88公克）。
    調查員迨至同月18日上午，仍不見乙○○出面領貨，而於同
    日下午2時，至臺北市○○區○○街附近，以逕行拘提方式
    ，將乙○○拘提到案，而查獲上情。並扣得第一級毒品海洛
    因磚156塊（淨重6829.53公克，純質淨重2664.88公克）及
    在其住處扣得SIG SAUER廠P220型半自動改造手槍壹支 (含
    彈匣貳個、槍枝管制編號：0000000000號)一支 (
    此部分經原判決判處有期徒刑一年二月，併科罰金新台幣六
    萬元，扣案上開槍枝沒收確定)。另扣得乙○○所有，供填
    裝0000000000號晶片卡之行動電話一支、記載提單號碼、班
    機資料之便條紙3張。
二、案經法務部調查局臺北市調查處移送臺灣臺北地方法院檢察
    署檢察官偵查起訴。
    理  由
壹、程序方面：
    按被告以外之人於審判外之陳述，雖不符前四條之規定，而
    經當事人於審判程序同意作為證據，法院審酌該言詞陳述或
    書面陳述作成時之情況，認為適當者，亦得為證據。當事人
    、代理人或辯護人於法院調查證據時，知有第 159 條第 1
    項不得為證據之情形，而未於言詞辯論終結前聲明異議者，
    視為有前項之同意，刑事訴訟法第159條之2定有明文。本件
    ，被告及辯護人對被告以外之人於審判外之陳述，其證據能
    力均未爭執，依上開說明，自有證據能力。
貳、實體方面：
一、訊據上訴人即被告乙○○固坦承代收2批海鮮螃蟹，惟否認
    知悉本件螃蟹夾藏毒品海洛因，辯稱：我是在不知情的情形
    下做的，九十四年一月七、八月我是代收螃蟹，所以九十四
    年一月十五日，我就沒有警覺性，後來他催我，我覺得怪怪
    ，我問他，他吞吞吐吐的，直到調查局到我家來找我，他才
    告訴我那裡面有毒品，我是知道他講話吞吞吐吐，所以我沒
    有幫他去領海鮮。他說他本來請黃先生幫他收，但是因為黃
    先生洗腎，而海鮮不一定哪一天到，所以要我幫他代收等語
    。辯護人另辯以：被告並無委託報關，亦未警覺犯行已曝光
    ，而不敢出面領貨，又被告係以幫助他人犯罪之意思，且僅
    單純在台取貨，為運輸毒品構成要件以外之行為，應屬幫助
    犯云云。
二、經查：
(一)本件被告所欲代領之94年1月15日進口海鮮螃蟹15箱，其中
    9箱確有以保麗龍包裝螃蟹，其內再以鋁箔紙包裝以塑膠袋
    夾藏海洛因之事實，有臺北關稅局扣押貨物、運輸工具收據
    及搜索筆錄影本（見94年偵字第1642號偵查卷第17頁）、鑑
    定分析表、法務部調查局鑑定通知書（同上偵卷第186頁）
    附於偵卷可稽，及扣案之第一級毒品海洛因磚156塊（合計
    淨重6829.53公克，純質淨重2664.88公克）可憑，足見上開
    進口之螃蟹所夾藏之物，確係第一級毒品海洛因。
(二)被告坦認於94年1月8日、9日曾2次幫「阿勝」代收空運進口
    之螃蟹，且有提單影本2紙在卷可參。而該2次被告均自稱「
    王先生」，此據運送貨物之駕駛李儒穎證述明確（見94年偵
    字第1642號偵查卷第123頁至124頁訊問筆錄），而被告第3
    次（即被查獲夾藏海洛因之當次）幫「阿勝」代收空運進口
    之螃蟹時，證人即優益喜公司經理林友昆亦證稱：被告係自
    稱「王先生」（同上偵卷第124頁至125頁訊問筆錄），如被
    告確係單純受託代收空運進口之螃蟹，並不知道螃蟹內藏有
    毒品，為何不以真實姓名「乙○○」或「鍾先生」示人，反
    而對外誑稱為「王先生」，提單上收貨人亦記載Mr.WAN？顯
    係有意隱瞞其真實姓名。被告如僅係臨時受託代收本件貨物
    ，何以前後三次收貨均以「王先生」自居，且與提單上收貨
    人又相符，足認本件被告係真正受貨人，並非臨時受託之代
    收人。
(三)依通訊監察譯文所示，本件優益喜公司經理林友昆於94年1
    月17日下午曾打電話與被告聯絡，被告表示其僅因朋友住院
    而幫忙代收上開螃蟹，並不清楚情況，且詢問可否將該物品
    退回等情，有通訊監察譯文可參 (94年偵字第1642號卷第41
    頁)。證人林友昆於調查站證稱：17日有一位自稱林先生之
    男子自泰國打電話至本公司，並傳真一張提單，表示要本公
    司幫忙申報進口螃蟹乙批，----我依提單上所載Mr.WAN之行
    動電話0000-000000連絡，約十餘分鐘之後，即有一位自稱
    王先生之男子至本公司，----我不想接受林先生委託，當我
    再至會客室找王先生，王先生即已離開本公司等語 (94年偵
    字第1642號卷第32頁、33頁) ；於偵查中證稱：王先生就是
    剛剛提示給我看的被告等語 (同偵卷第125頁)。本院前審傳
    喚證人林友昆，其證稱：與被告見過一次面，是在公司見面
    ，94年1月17日下午3時許有與被告通話談這批貨要如何處理
    ，有告訴被告說要先查貨何時到，如果鮮貨到了兩天，就壞
    掉了，沒有價值，如果東西壞掉，就沒收，充公退回去的機
    會較小等語 (本院更一卷第42頁) 。被告事先既已知進口鮮
    貨夾藏海洛因，有如前述，其自無可能對運輸公司人員林友
    昆說出實情，要難以其與林友昆有該項”不清楚狀況”之對
    談而認其為不知情，林友昆之上開證述，亦難為其有利之認
    定。上訴人之選任辯護人於原審請求傳喚證人林友昆，欲證
    實確有上開對話內容，既有上開監聽譯文，自無必要，且本
    院前審傳喚林友昆，辯護人亦未對此部分再加詰問，附此敘
    明。
(四)法務部調查局台北市調查處自93年12月3日起迄94年1月17日
    止，有對被告實施通訊監察，監察內容並經原審於94年5 月
    23日、94年5月30日實施勘驗，製有勘驗筆錄及錄音譯文乙
    份 (原審卷第44頁至105頁)，二造對上開錄音譯文均無意見
    ，自堪採信其內容之真正。依錄音譯文所載，被告所使用
    0000000000號之行動電話，與香港「阿勝」之人聯繫密切，
    其中，「阿勝」於94年1月8日凌晨3時54分27秒打電話確認
    被告是否已收到前開所空運之螃蟹（原審卷第84頁），又「
    阿勝」於94年1月14日22時45分許起迄94年1月17日15時22分
    許，多次與被告就本件貨物之領取方式，連絡討論 (同卷第
    85頁至105頁)，94年1月17日下午3時6分，被告與「阿勝」
    連絡時，被告並稱「…看他們怎麼作廢，如果說直接拿去燒
    掉，看不到沒關係嗎？…」等語（同上譯文第35頁），及94
    年1月17日下午3時22分52秒通聯：被告向「阿勝」表示貨物
    可能遭農委會充公，充公之後怎樣情形伊不知道，這些是心
    照不宣，是怕以後的問題等語（同上譯文第61頁）；另被告
    與「阿勝」於93年12月4日曾就海洛因之價格有所討論（同
    卷第81頁、82頁），而上開通話被告與「阿勝」雖未明講海
    洛因，而以「女孩子」「靚女」稱呼，然該內容被告坦承係
    與「阿勝」討論海洛因價格（見94年偵字第1642號偵查卷第
    101頁訊問筆錄），嗣被告翻異前詞，並表示係討論茶葉之
    價格，惟若討論茶葉價格實可光明正大為之，何須以隱晦之
    字眼對話以避人耳目，況被告於同年月5日亦與綽號「阿培
    」之人討論海洛因價格（同上譯文38頁至40頁），此亦為被
    告所坦承（同上偵卷第101至102頁訊問筆錄），從上開通聯
    譯文可知，被告與香港「阿勝」之人，就本件運輸毒品，確
    有犯意連絡及行為分擔。又查被告於收受前2批空運來臺之
    螃蟹後，尚且支付德海報關行各約新臺幣（下同）9000元之
    費用，此據證人即德海報關行之業務孫仲民證述明確（同上
    偵卷第121頁至122頁訊問筆錄），而被告自陳將該二批螃蟹
    交由同住人「阿豐」處理，並由阿豐交付29300元給伊（同
    上偵卷第100頁訊問筆錄），衡諸被告於調查站自承當時無
    業，並非從事海鮮進口生意，卻與「阿勝」大費周章自緬甸
    經泰國將上開螃蟹空運入境，嗣再託人變賣，扣除所支付之
    報關費用約18000後，所得約僅一萬元等情，堪認被告與「
    阿勝」前二次進口螃蟹，並非意在牟利，而係以此模式試探
    以進口螃蟹夾帶毒品之可行性，應堪認定。，足見被告知悉
    本件託運貨物，絕非單純「鮮貨」，而係夾藏第一級毒品海
    洛因之鮮貨，是其辯稱，不知夾藏毒品，礙難採信。此外復
    有勘驗筆錄、通訊監察譯文附原審卷、臺灣臺北地方法院檢
    察署通訊監察書影本附偵查卷及扣案之0000000000號電話晶
    片卡及裝填該晶片卡之機殼一支、記載提單號碼、班機資料
    之便條紙3張扣案可稽。
(五)又被告本有自己使用之行動電話（0000000000號），另自承
    由「阿勝」委託黃姓先生交付行動電話晶片卡（0000000000
    號）供伊接收本件運輸毒品通話之用。惟依上開錄音譯文所
    示，本件自93年12月起至94年1月17日止，均係被告與「阿
    勝」連絡，並無「黃先生」其人與「阿勝」連絡，且上開門
    號係台灣地區電信機關所核發之門號，衡情亦不可能由居住
    香港之「阿勝」託人轉交，顯見「黃先生」其人，應屬虛構
    ，所辯黃先生係臨時因病住院，委託其取貨乙節，應屬不實
    ，自不可採。
(六)被告聲請傳喚證人甲○○，欲證明甲○○係貨主，委由「阿
    勝」要求被告代領螃蟹，經本院依聲請調閱甲○○口卡後，
    傳喚未到，被告於審判期日亦當庭捨棄傳喚，無從證明所言
    屬實。又毒品危害防制條例第17條之規定，須「供出毒品來
    源，因而破獲者」，始得減輕其刑。本件，縱如被告所辯，
    系爭毒品貨主係甲○○，與被告亦係共犯關係，而非毒品上
    手，且縱甲○○到案，事涉重典，亦不可能承認係貨主，又
    無相關事證可佐，衡情亦不可能因之破獲，本院認無繼續調
    查之必要。又被告請求調查0000000000號行動電話卡之申請
    人為何人，惟動產所有權之認定不以登記為要件，行動電話
    申請資料，僅能證明最初申請人為何人，與所有權歸屬並無
    必然之關係。且依被告所供，上開晶片卡係「阿勝」委託「
    黃先生」交付，供「阿勝」與被告連絡之用，應認係共犯「
    阿勝」所有，供犯罪所用之物，此部分亦無調查之必要，附
    此敘明。
(七)綜上所述，被告事後於原審及本院所辯不知螃蟹中夾藏第一
    級毒品海洛因乙節，顯與事實有違，而無足採，本件事證明
    確，被告共同運輸管制物品第一級毒品海洛因犯行洵堪認定
    ，應依法論科。
三、按海洛因係毒品危害防制條例第2條第2項第1款規定之第一
    級毒品，且係行政院依懲治走私條例第2條第4項公告之「管
    制物品及其數額」甲項第4款所列之管制進出口物品。核被
    告所為，係犯毒品危害防制條例第4條第1項之運輸第一級毒
    品罪及懲治走私條例第2條第1項之私運管制物品進口罪。被
    告一行為同時觸犯上開二罪名，應依想像競合犯之規定，從
    一重運輸第一級毒品罪處斷，又持有第一級毒品海洛因之低
    度行為，應為運輸之高度行為所吸收，不另論罪。又刑法上
    之幫助犯，係指以幫助之意思，對於正犯資以助力，而未參
    與實施犯罪之行為者而言，如就構成犯罪事實之一部，已參
    與實施即屬共同正犯 (最高法院49年台上字第77號參照)。
    而「運輸」，在空運之情形，自包括寄發、運送、收貨等階
    段，本件被告係提單上之受貨人，而為貨主，顯係以自己犯
    罪之意思為之，且收貨亦屬構成要件行為之一部分，自屬共
    同正犯。被告與綽號「阿勝」之人、泰國林先生之成年男子
    ，就本件犯行，具有犯意聯絡及行為分擔，均為共同正犯。
    又被告並無前科，本件依其所供，尚有真正貨主，其係一時
    糊塗，遭人利用，且被告嗣後未前往領貨，毒品未及流入市
    面，卻罹此重典，而有法重情輕之情，犯罪情狀有可憫恕之
    處，爰依刑法第59條規定，減輕其刑。
四、又刑法業已於94年2月2日修正公布，95年7月1日施行，修正
    前刑法第28條規定：二人以上共同實施犯罪之行為者，皆為
    正犯。修正後則規定：二人以上共同實行犯罪之行為者，皆
    為正犯。依修正理由，乃在排除「共謀共同正犯」、「預備
    共同正犯」，本件係實行共同正犯，則修正後規定，並非更
    有利於被告。又修正前刑法第55條關於想像競合犯，係規定
    ：一行為而觸犯數罪名者，從一重處斷。修正後則規定：一
    行為而觸犯數罪名者，從一重處斷。但不得科以較輕罪名所
    定最輕本刑以下之刑。修正後之規定，亦非有利於被告。又
    修正前刑法第37條第2項係規定：宣告6月以上有期徒刑，依
    犯罪之性質認為有褫奪公權之必要者，宣告褫奪公權1年以
    上10年以下。修正後則規定：宣告1年以上有期徒刑，依犯
    罪之性質認為有褫奪公權之必要者，宣告1年以上10年以下
    褫奪公權。修正後規定，亦非有利於被告。又修正前第51條
    第5款係規定：宣告多數有期徒刑者，於各刑中之最長期以
    上，各刑合併之刑期以下，定其刑期。但不得逾二十年。修
    正後則規定：宣告多數有期徒刑者，於各刑中之最長期以上
    ，各刑合併之刑期以下，定其刑期。但不得逾三十年。修正
    後規定，亦非有利於被告。綜合比較結果，本件仍應適用修
    正前刑法第28條、第55條前段、第37條第2項、第51條第5款
    規定。至刑法第59條之規定，係法院就刑之酌減審認標準見
    解之明文化，非法律之變更，不生比較之問題。
五、原審認被告犯行事證明確，予以論罪科刑，固非無見。惟查
    ：(一)、本件係自緬甸經泰國運輸毒品至台灣，起運地點必
    有共犯參與毒品包裝，應認泰國「林先生」及亦係本件共犯
    ，原判決未論及此，已有未合；(二)扣案之0000000000號行
    動電話晶片卡一枚，係供「阿勝」與被告聯絡之用，惟非被
    告所有，原判決逕予宣告沒收，自非適法。(三)、晶片卡須
    裝入行動電話機殼，方能使用，原判決未就被告所有供裝填
    上開晶片卡之機殼宣告沒收，亦未就被告所有之便條紙3張
    諭知沒收，亦有未合。被告上訴，否認犯罪，核無理由，檢
    察官此部分上訴，指摘原判決未就機殼部分宣告沒收，則有
    理由。自應由本院將原判決關於運輸毒品、走私部分 (原判
    決關於持有改造手槍部分，未據上訴而確定)及所定執行刑
    撤銷改判。爰審酌被告正值青壯之年，為圖私利，竟鋌而走
    險，參與運輸毒品，所擬運輸之第一級毒品，數量非少，情
    節不輕，又於犯後猶設詞掩飾，無悔過之意，惟毒品尚未流
    入市面，未生實際損害等一切情狀，量處如主文第二項所示
    之刑，併依法宣告褫奪公權十年及與已確定部分定其應執行
    之刑。扣案之第一級毒品海洛因磚156塊（淨重6829.53公克
    ，純質淨重2664.88公克），應依毒品危害防制條例第18條
    第1項前段宣告沒收銷燬。扣案填裝門號0000000000號行動
    電話機話機殼1支，為被告所有，另扣案之便條紙3張，記載
    本件提單號碼、班機等資料，亦係被告所有，均係供本件聯
    絡運輸毒品所用之物，亦應依同條例第19條第1項之規定宣
    告沒收。至扣案之0000000000號SIM卡則係向電信公司承租
    之門號，非被告所有，不在得沒收之列。依偵查卷附扣案海
    洛因鑑定分析表所載，扣案海洛因之外包裝有保麗龍箱9 個
    及其內之螃蟹、鋁箔紙及塑膠袋（重量6130. 8公克），固
    應屬共犯所有，供運輸毒品所用之物，惟上開物品並未扣案
    ，迄今已二年餘，應已滅失，為免執行困擾，爰不宣告沒收
    。扣案之0000000000門號晶片卡及手機，係被告所有供平日
    連絡之用，雖有兼作本件運輸毒品連絡之用，惟既非專供本
    件運輸毒品之用，不併宣告沒收，以符比例原則。至扣押物
    品目錄表所示其餘扣押物，除手槍乙枝、彈匣2個，應於本
    件重定執行刑諭知沒收外，均非供本件運輸毒品之用，爰不
    宣告沒收，併此敘明。又上開晶片卡及機殼均已扣案，並無
    不能沒收之情形，檢察官上訴意旨認應諭知「如全部或一部
    不能沒收時，追徵其價額或以其財產抵償之」云云，尚有誤
    會。
六、據上論斷，應依刑事訴訟法第369條第1項前段、第364條、
    第299條第1項前段，毒品危害防制條例第4條第1項、第18條
    第1項前段、第19條第1項，懲治走私條例第2條第1項、第11
    條，刑法第11條前段、修正前第28條、修正前第55條前段、
    修正前第37條第1項、修正前第51條第5款、第59條，判決如
    主文。
本案經檢察官陳維練到庭執行職務。
中    華    民    國    95    年    11    月    29    日
                  刑事第五庭審判長法  官  官有明
                                  法  官  周盈文
                                  法  官  陳世宗
以上正本證明與原本無異。
如不服本判決，應於收受送達後十日內向本院提出上訴書狀，其
未敘述上訴之理由者並得於提起上訴後十日內向本院補提理由書
（均須按他造當事人之人數附繕本）。
                                  書記官  丁淑蘭
中    華    民    國    95    年    11    月    29    日
附錄：本案論罪科刑法條全文
毒品危害防制條例第4條第1項
製造、運輸、販賣第一級毒品者，處死刑或無期徒刑；處無期徒
刑者，得併科新臺幣 1 千萬元以下罰金。
製造、運輸、販賣第二級毒品者，處無期徒刑或 7 年以上有期徒
刑，得併科新臺幣 7 百萬元以下罰金。
製造、運輸、販賣第三級毒品者，處 5 年以上有期徒刑，得併科
新臺幣 5 百萬元以下罰金。
製造、運輸、販賣第四級毒品者，處 3 年以上 10 年以下有期徒
刑，得併科新臺幣 3 百萬元以下罰金。
製造、運輸、販賣專供製造或施用毒品之器具者，處 1 年以上 7
年以下有期徒刑，得併科新臺幣 1 百萬元以下罰金。
前五項之未遂犯罰之。


司法院資訊處製作；財團法人民間司法改革基金會備份。
